臺灣高等法院臺南分院民事判決　九十年度上字第一七二號　ｅ
　　　上　訴　人　甲　○　○
　　　複　代理人　乙　○　○
　　　被　上訴人　丙　○　○
右當事人間請求塗銷抵押權登記事件，上訴人對於中華民國九十年三月十六日臺灣臺
南地方法院第一審判決（八十九年度訴字第一九０八號）提起上訴，本院判決如左：
      主      文
上訴駁回。
第二審訴訟費用由上訴人負擔。
      事      實
甲、上訴人方面：
一、聲明：求為判決：（一）原判決廢棄。（二）右開廢棄部分，被上訴人應將坐落
    台南市○○區○○段三、三之一、四、四之一、五號土地及其上四五六建號之犍
    物，即門牌號碼台南市○○區○○街二段十二巷三六三號房屋，於民國八十九年
    一月五日以台南市安南地政事務所安南土地字第一四九號所設定之新台幣（下同
    ）二百萬元抵押權予以塗銷。（三）第一、二審訴訟費用由被上訴人負擔。
二、陳述：除與原判決記載相同者，予以引用外，補稱：
（一）按當事人主張有利於已之事實者，就其事實應負舉證之責，民事訴訟法第二百
      七十七條定有明文。上訴人於原審起訴請求塗銷抵押權登記，並否認系爭抵押
      債權之存在，被上訴人自應就下列事實負舉證之責：
（１）特定抵押債權之成立。
（２）抵押權標的設定之合意，亦即抵押權所擔保之債權係何筆債權？利息、清償方
      式為何？等等，被上訴人應證明上開事項雙方確有合意。亦即被上訴人應證明
      該抵押權確已成立生效，自應就特定債權、抵押權設立雙方意思合致為證明，
      若如雙方當事人就甲、乙二債權，債務人係就甲債權提供抵押，惟債權人係就
      乙債權設定抵押，仍難謂抵押權設定業因「意思合致」而成立生效。
（二）經查：
（１）系爭抵押權係屬一般抵押權，亦即僅擔保特定債權（即抵押債權），於當事人
      間主張有多筆債權時，自應就抵押權所擔保者係何筆債權，釐清證明。訴外人
      林阿甘固自承於設定系爭抵押權前曾積欠被上訴人會款二百八十五萬元，惟依
      下列事實足認系爭抵押權所擔保之債權，並非林阿甘所自承之二百八十五萬元
      會款債權，而係他筆債權（即林阿甘為逃避執行與被上訴人虛偽設定者），詳
      析如后：
　１、被上訴人所主張之二百八十五萬元債權發生日期係早於八十八年間即有存在，
      此與抵押權發生原因係八十九年一月五日相違，足認並非同筆債權：按抵押權
      設定係以債權之成立為前提，是抵押權發生原因即為債權之成立，亦即「抵押
      權發生原因之日期」應與「債權之成立日期」相同。本件被上訴人雖主張林阿
      甘早於八十八年間早已積欠伊二百八十五萬元云云，此點並經林阿甘所自承，
      惟觀諸系爭房地之地籍異動清冊載明：系爭抵押權之「原因發生日期：八十九
      年一月五日」，顯與被上訴人主張債權發生原因日期有所不符，矧以系爭抵押
      權所擔保債權與被上訴人主張之二百八十五萬元債權金額、利息均不相符，足
      認系爭抵押權所擔保之債權與被上訴人主張之二百八十五萬元債權並不相同，
      系爭抵押權所擔保者，應係他筆債權。
　２、原審未論及雙方當事人是否就系爭抵押權有擔保二百八十五萬元債權之合意，
      僅泛論嗣後成立之抵押權必有擔保前已成立債權之效力，顯與系爭抵押權（一
      般抵押權）僅擔保當事人所合意之特定債權相違，自屬不當，原審法院雖認定
      雙方已有二百八十五萬元債權成立在先，則嗣後成立之抵押權應有擔保已成立
      債權之效力云云，然法律行為標的必需確定，而抵押權之設定，有時係與債權
      成立同時，或先後於債權成立均有可能，是抵押權（尤其一般抵押權）所提供
      擔保者，並非當然必為前已成立之無擔保債權，仍應就抵押權所擔保之債權，
      就當事人之合意內容為一探求，不得一概而論。原審認定抵押權設定前之債權
      即受有抵押權保擔等語，已有違誤，而被上訴人主張系爭抵押權係林阿甘前所
      積欠之二百八十五萬元云云，業經上訴人、證人林阿甘於原審否認，被上訴人
      仍應就其與林阿甘設定抵押權乙節，舉證證明與林阿甘之設定抵押權標的係該
      筆二百八十五萬元債權之合意，至少應證明林阿甘亦有提供系爭抵押權以擔保
      前所積欠二百八十五萬元之抵押權之意（即債之更改，無擔保債權改為有擔保
      債權），系爭抵押權始得謂無瑕疵，乃被上訴人就此顯未證明。而訴外人林阿
      甘一再強調係因配偶與他人發生車禍，為逃避執行始與被上訴人虛偽設定者，
      雖其亦於原審自承有積欠被上訴人二百八十五萬元之債務，惟系爭抵押權顯非
      擔保此等債務，此觀林阿甘自承於系爭房地出賣時被上訴人即應將抵押權塗銷
      ，不論借款債務有無清償甚明。
　３、系爭抵押權之債權額、利息、與被上訴人主張無一相符：按債權之特定，其成
      立日期、金額、利息約定均為關鍵要素，並足供分辨不同筆債權之用；本件被
      上訴人主張林阿甘於抵押權設定登記前即已積欠二百八十五萬元、利息一分七
      云云，惟觀諸系爭抵押權擔保金額為二百萬元，利息亦為每月二釐，凡此均與
      被上訴人所主張者不符，已難認係屬同一債權。
　４、原審認定與經驗法則完全不符：原審雖認定當事人基於自由處分權，得合意設
      定抵押權之擔保範圍、利率，是抵押權擔保金額與實際債權額並非當然一致，
      並以之認定系爭抵押權即為擔保二百八十五萬元債權等語。按最高法院七十九
      年度第一次民事庭會議決議：「所謂經驗法則，係指社會生活累積之經驗歸納
      所得之法則而言，凡日常生活所得之通常經驗及基於專門知識所得之特別經驗
      均屬之，第二審法院確定之事實，不得違背經驗法則，例如租賃契約訂定承租
      人逾期未返還租賃物者，應按租金額十倍給付違約金，而第二審法院認定此係
      給付遲延而支付違約金之約定，與出租人每月實際所受損害相當，因而判命承
      租人如數給付者，除另有特殊情形外，即與經驗法則有違」等語，亦即原審所
      認定之事實，仍不得與一般社會經驗相違，否則即屬違背法令。經查被上訴人
      所述與事理完全不符，並無足採，詳析之：(一)被上訴人既主張訴外人林阿甘積
      欠伊款項達二百八十五萬元，則依一般社會常理，債權額即本金為二百八十五
      萬元，則為擔保債權所發生之利息、遲延利息或其他費用等，實際上設定之債
      權額必高於實際債權額，絕無可能自甘損失，反設定較低之債權額之理，甚至
      導致部分之本金仍未受擔保，此乃經驗法則之當然，惟被上訴人明知確有二百
      八十五萬元之債權，竟僅設定二百萬元之抵押權，顯然有違經驗法則。(二)再者
      ，被上訴人主張利息每月一分七，惟系爭抵押權所載之利息額僅每月二釐，其
      間差距甚大，若林阿甘果真積欠此筆金額而提供房地設定抵押權，何以被上訴
      人亦願自甘損失，以系爭抵押權擔保較少之利息額度？此等情節亦與常理完全
      不符。
　５、被上訴人於刑案審理時自承抵押債權並非林阿甘所積欠之二百八十五萬元會款
      債權，而係被上訴人實際借款：如前所述，被上訴人主張之二百八十五萬元，
      係由林阿甘以調借會款之方式，向被上訴人直接調借，亦即被上訴人實際上並
      未現實交付款項，而僅將會款直接由林阿甘運用，累計積欠達二百八十五萬元
      ，惟上訴人前以詐欺為由，對於被上訴人提出刑事告訴，於地檢署偵訊時被上
      訴人自承：「（第三順位抵押，錢如何付給林阿甘？）幾十萬、幾十萬的拿」
      等語（八十九年十一月十五日偵訊筆錄參照），即指稱系爭抵押權（第三順位
      抵押）之債權係由被上訴人每次以數十萬元交付，即有實際款項交付云云，惟
      此等情節，已與前述之二百八十五萬元成立方式相違，足認並非同筆債權，而
      上訴人否認被上訴人有任何交付款項之事實，被上訴人自應就其交付款項乙節
      ，負舉證之責，否則系爭抵押債權即無從成立。
（三）上訴人請求塗銷抵押權登記之請求權基礎有二，即：(一)民法第一百八十四條侵
      權行為損害賠償責任。(二)依民法第二百四十二條代位行使債務人林阿甘對被上
      訴人之物上請求權。玆就上開請求權基礎分析如下：
（１）按最高法院二十七年度上字第三一九五號判例：「假裝買賣，係由雙方通謀所
      為之意思表示，依民法第八十七條第一項之規定，當然無效，並非得撤銷之行
      為，不得謂未撤銷前，尚屬有效」等語，亦即，當事人就設定抵押權有通謀意
      思表示之情形，依民法第八十七條第一項之規定，其法律行為無效，詳言之，
      當事人設定抵押權之法律行為即屬無效，此所謂「無效」，為當然無效，無待
      任何主張。
（２）惟系爭抵押權既屬當然無效，被上訴人竟拒絕塗銷抵押權登記，顯然以故意背
      於善良風俗之方法侵害上訴人之債權：
　１、按債權亦屬侵權行為之客體。查系爭房地由訴外人林阿甘出售予上訴人，雙方
      約定移轉者，為清潔無負擔之房地，亦即，上訴人對於林阿甘有一請求移轉無
      抵押權登記之房地之債權，而為林阿甘之債權人，此觀諸不動產買賣契約書第
      五條載明：「本約不動產確係乙方所有，乙方保證產權清楚來歷清白，若有任
      何產權糾紛、抵押權設定或債務瓜葛，均由乙方負責理清‧‧‧」等語足資証
      明，是若上訴人對於林阿甘之債權有他人侵害，自得主張侵權行為損害賠償。
      系爭房地上所存有被上訴人之抵押權，係因通謀意思表示所設定而屬當然無效
      ，已如前述，抵押權設定之法律行為既屬無效，則抵押權登記失其附麗，自應
      予以塗銷，惟被上訴人嗣後經上訴人一再請求，仍拒絕塗銷，即導致上訴人無
      法取得清潔無負擔之系爭房地，其於系爭房地上所存有之抵押權登記即顯已侵
      害上訴人之債權，本件被上訴人拒絕塗銷之行為，顯已構成侵權行為，被上訴
      人自應負損害賠償責任。
　２、被上訴人既應依民法第一百八十四條負損害賠償責任，而損害賠償之債，依民
      法第二百一十三條之規定：「負損害賠償責任者，除法律另有規定或契約另有
      訂定外，應回復他方損害發生前之狀態」，受侵害人得請求回復原狀，是上訴
      人自得請求被上訴人回復侵害發生前（即未有抵押權登記）之狀態，即請求塗
      銷系爭抵押權之登記。
　３、學說與實務亦一致肯認此等情形，債權人得向通謀意思表示之第三人，依侵權
      行為主張權利。按債權人欲免其財產被強制執行，與第三人通謀而為虛偽意思
      表示，將其所有不動產為第三人設定抵押權，債權人可依侵權行為之法則，請
      求第三人塗銷登記，最高法院六十七年度第五次民事庭會議決議可資參照，足
      認實務肯認債務人與第三人通謀設定抵押權之情形，債權人得依侵權行為規定
      向第三人請求塗銷抵押權之登記，另學者王澤鑑亦謂：「故在本例題中（即債
      務人乙與第三人丙為通謀意思表示，債權人甲如何向丙主張權益）甲得以丙侵
      害其債權（故意以背於善良風俗之方法加損害於甲，民法第一百八十四條第一
      項後段），應負損害賠償責任為理由，而對於丙請求塗銷登記，以回復損害發
      生前之原狀」（王澤鑑著民法總則第三０七頁參照），亦肯定債權人得依侵權
      行為請求第三人回復原狀，並塗銷抵押權之登記。
（３）再者，系爭抵押權設定既屬當然無效，則被上訴人拒絕塗銷系爭抵押權登記，
      即屬對於債務人林阿甘所有權之妨害，是上訴人基於債權人之地位，本得代位
      債務人林阿甘行使物上請求權：
　１、查債務人林阿甘與被上訴人基於通謀意思表示所為之抵押權設定既屬當然無效
      ，導致土地登記與真正權利狀態不一致，而債務人林阿甘所有之系爭房地上所
      存在之抵押權登記，即使系爭房地之所有權行使受有抵押權登記之限制與妨害
      ，依民法第七百六十七條規定：「所有人對於妨害其所有權者，得請求除去之
      」，債務人林阿甘本得依上開規定行使物上請求權，請求排除抵押權登記之妨
      害，即請求系爭抵押權登記之塗銷，而上訴人因係系爭房地之買受人，即屬債
      務人林阿甘之債權人，依民法第二百四十二條之規定，自得代位林阿甘行使上
      開物上請求權，請求被上訴人塗銷抵押權登記。
　２、學者亦謂：「土地登記與真正權利狀態不一致，乙（債務人）得請求塗銷所有
      權移轉登記‧‧‧乙得依民法第七百六十七條之規定請求返還其物‧‧‧甲（
      債權人）基於買賣契約為保全債權，得以自己之名義，行使其權利（第二百四
      十二條、第二百四十三條）」等語（王澤鑑著民法總則第三０五頁參照），亦
      肯認此等情形，債權人為保全其債權，得代位債務人排除其侵害。
　３、最高法院六十七年度第五次民事庭決議亦謂：「債權人欲免其財產被強制執行
      ，與第三人通謀而為虛偽意思表示，將其所有不動產為第三人設定抵押權，債
      權人可依侵權行為之法則，請求第三人塗銷登記，亦可行使代位權，請求塗銷
      登記，兩者任其選擇行使之」等語，亦認債權人於此時得代位債務人行使權利
      。
（四）被上訴人於刑案偵訊時業自承系爭抵押權所擔保之債權與訴外人林阿甘積欠之
      借款債權無關：被上訴人主張之借款債權既無法舉證以實其說，上訴人自得請
      求塗銷：查被上訴人於刑案（八十九年發查字第二八八號詐欺案件）偵訊中業
      已自承：「（與林阿甘有何債權債務關係？）我借他二百八十萬，所以設定抵
      押二百萬元，『另有會錢欠我』」等語（八十九年九月十八日偵訊筆錄參照）
      ，亦即被上訴人指稱林阿甘積欠其下列債務：(一)二百八十萬元借款，系爭二百
      萬元之抵押權即為擔保此筆借款。(二)林阿甘所積欠會錢。是足認系爭抵押權所
      擔保者，係被上訴人主張之借款債務，惟上開債款債務，上訴人否認曾有存在
      ，訴外人林阿甘亦稱系爭抵押權為虛偽設定，從未承認有此筆借款債務之存在
      ，被上訴人自應就系爭抵押權所擔保之借款債務存在乙節，負證明之責，否則
      即難認確有此等債權之存在。
（五）退步言之，被上訴人與訴外人林阿甘亦從未有使系爭抵押權擔保借款債權之合
      意，自難認定系爭抵押權有何擔保債權之效力：按當事人於設定抵押權時，固
      有可能以嗣後所設定之抵押權，用以擔保前已發生之債權，亦即使原「無擔保
      債權」變更為「有擔保債權」，此即民法所謂「債之更改」，惟所謂債之更改
      ，仍應以當事人有此更改意思，始足當之。然本件訴外人林阿甘就系爭抵押權
      所擔保之債權，一再強調係因其夫與他人發生車禍，為逃避執行始與被上訴人
      虛設定，另訴外人林阿甘雖承認有積欠被上訴人二百八十五萬元債務，然系爭
      抵押權顯非擔保此筆債務，此觀訴外人林阿甘自承於系爭房地出賣時，被上訴
      人即應將系爭抵押權塗銷，不論借款債務有無清償甚明。是訴外人林阿甘既無
      使其所自承之債務，因系爭抵押權之設定而產生受擔保之效果，自難認雙方已
      有此合意，故訴外人林阿甘縱自承二百八十五萬元借款債務，然訴外人林阿甘
      既無與被上訴人有使「無擔保債權」變更為「有擔保債權」之合意，自難認系
      爭抵押權之設定確屬擔保特定債權，而生擔保之效力。
（六）綜上，原審認定系爭抵押權所擔保之債權，即屬訴外人林阿甘所自承之二百八
      十五萬元借款債權，實有不當。觀諸原判決理由五、認定：「查本件抵押權設
      定登記前，訴外人林阿甘已積欠被告借款債務達二百八十五萬元，利息約定為
      月息一分七，本金及利息均未清償一節，已據證人林阿甘於本件審理時到場供
      明在卷．．．」等語，亦即原判決認系爭抵押權設定非虛，無非係認系爭抵押
      所擔保之債權，即為訴外人林阿甘自承積欠丙○○之二百八十五萬元債權，惟
      依前述說明可知，被上訴人主張系爭抵押權所擔保之債權既無法舉證證明其債
      權確屬成立，且縱訴外人林阿甘業已自承，惟雙方亦無合意以系爭抵押權以擔
      保之前訴外人林阿甘自承積欠之債務等情，原審認定實有違誤，基於系爭抵押
      權為一般抵押權，僅擔保特定債權之性質，而被上訴人復未能就此特定債權之
      成立，盡舉證之責，自難認系爭抵押權所擔保之債權確屬存在，從而抵押權設
      定顯屬無效，上訴人自得請求塗銷。
三、證據：除援用第一審所提證據外，補提不動產買賣契約書、土地登記簿謄本、刑
    事偵訊筆錄（均影本）等件為證，並聲請訊問證人林阿甘。
乙、被上訴人方面：
一、聲明：求為判決：（一）上訴駁回。（二）訴訟費用由上訴人負擔。
二、陳述：除與原判決記載相同者，予以引用外，補稱：
（一）訴外人林阿甘所言不實。系爭本票與會款並無關係，當時被上訴人係持二百八
      十五萬元現金交付予證人林阿甘，惟僅設定二百萬元給被上訴人。被上訴人所
      稱二百八十五萬元係指於原審提出（原審卷五十四頁到六十一頁）本票所擔保
      之借款，與會款並無關係，訴外人林阿甘事先向被上訴人借錢，事後再設定抵
      押權給被上訴人。當時是林阿甘委託代書陳青雲辦理，當時被上訴人之前妻陳
      青雲要交給被上訴人他項權利證明書，被上訴人不予保管他項權利證明書，遂
      請陳青雲叫交給訴外人林阿甘，另本票均係於八十八年間向訴外人林阿甘拿的
      。
（二）該筆二百八十五萬元借款，係被上訴人由萬泰銀行領出來的陸續借予訴外人林
      阿甘的，交予訴外人林阿甘時並無他人在場，錢交予訴外人林阿甘後，訴外人
      林阿甘即會開立一紙本票予被上訴人，該筆借款與合會完全無關，均係被上訴
      人借錢予訴外人林阿甘之借款，利息約定為每月一分七，被上訴人與訴外人林
      阿甘認識約八年多，被上訴人會借訴外人林阿甘這麼多錢係因訴外人林阿甘一
      次是要開店，另一次係訴外人林阿甘之夫要購車。至於僅設定二百萬元抵押權
      ，係因代書陳青雲向被上訴人稱：「設定再多也沒有用、因價值沒有麼高」之
      故。
（三）系爭二百八十五萬元款項均係在設定抵押前即已交付，他項權利證明書因被上
      訴人沒有地方放，才由訴外人林阿甘保管。
（四）被上訴人係自提款機提領出現金借予訴外人林阿甘，每次提領之金額均係是十
      萬、二十萬元，其餘都是湊錢給的。系爭本票發票日並非交付借款之日，有時
      係借款交付後幾日才開立本票，除九十年十二月十三日之本票非當天簽發外，
      其餘發票日均係開立本票日。
三、證據：除援用第一審所提證據外，捕提萬泰商業銀行綜合存款存摺影本為證。
丙、本院依職權調閱臺灣臺南地方法院九十年度易字第一一四號詐欺偵審案卷，並向
    台南市安南地政事務所、財政部臺灣省國稅局臺南市分局、財政部臺灣省南區國
    稅局安南稽徵所、萬泰商業銀行永康分行函查。
      理      由
一、本件上訴人起訴主張：訴外人林阿甘於八十八年底，因其夫劉智敏與他人發生車
    禍損害賠償糾紛，經被上訴人向訴外人林阿甘提議虛設抵押權登記，以避免第三
    人就林阿甘名下之不動產為強制執行，雙方乃基於通謀虛偽意思表示，而由訴外
    人林阿甘就其所有坐落台南市○○區○○段三、三之一、四、四之一、五地號土
    地，及其上建號長和段四五六號即門牌號碼台南市○○區○○街二段十二巷三六
    三號房屋，於八十九年一月五日虛偽設定二百萬元抵押權予被上訴人，雙方約定
    系爭抵押權相關文件由訴外人林阿甘保管，林阿甘並得隨時請求塗銷抵押權設定
    登記；嗣上訴人於八十九年四月二十三日向訴外人林阿甘以總價五百五十萬元購
    買系爭房地，雙方約定林阿甘應於同年月二十四日備妥不動產移轉登記所需書證
    交予上訴人或上訴人之登記代理人，並保證產權清楚，無抵押權設定或債務瓜葛
    ，上訴人已支付部分價款，惟屆期林阿甘並未依約移轉無抵押權負擔之系爭房地
    予上訴人，而陷於給付遲延中。本件被上訴人與訴外人林阿甘通謀虛偽設定系爭
    抵押權登記，核係故意以背於善良風俗方法，加損害於上訴人對訴外人林阿甘得
    請求交付無抵押權負擔房地之債權；另系爭抵押權登記係屬虛偽設定而無效，訴
    外人林阿甘原得對被上訴人主張物上請求權，乃訴外人林阿甘怠於行使權利，上
    訴人為保全對訴外人林阿甘之不動產登記請求權，自得代位行使訴外人林阿甘對
    被上訴人之物上請求權，為此依侵權行為及代位之法律關係提起本訴，請求被上
    訴人塗銷系爭抵押權登記等語；被上訴人則以：訴外人林阿甘確於系爭抵押權設
    定前，積欠伊二百八十五萬元借款未還，且系爭抵押權之設定，確係擔保該筆二
    百八十五萬元借款債權等情詞，資為抗辯。
二、本件上訴人主張：系爭房地為訴外人林阿甘所有，訴外人林阿甘於八十九年一月
    五日就系爭抵押權設定債權範圍全部，權利價值二百萬元，存續期間自八十九年
    一月五日至八十九年四月五日，清償日期八十九年四月五日，約定利息為月息二
    釐，遲延利息及違約金均為月息二分，設定權利範圍全部之第三順位抵押權予被
    上訴人，嗣上訴人於八十九年四月間向訴外人林阿甘買受系爭房地，雙方約定林
    阿甘應於同年月二十四日備妥不動產移轉登記所需書證予上訴人或上訴人之登記
    代理人，並保證產權清楚，無抵押權設定或債務瓜葛，惟屆期訴外人林阿甘並未
    依約移轉無抵押權負擔之系爭房地予上訴人，而陷於給付遲延中等事實，業據上
    訴人於原審提出而為被上訴人所不爭之他項權利證明書、不動產買賣契約書（均
    影本）等件為證（原審八十九年度補字第二一一號民事卷宗第八頁至第十頁），
    且有原審法院向台南市安南地政事務所調取系爭抵押權設定契約書及土地建物異
    動清冊（原審八十九年度訴字第一九０八號民事卷宗第六六頁至七二頁）、本院
    依職權函系爭抵押權設定案卷資料在卷可按（本院卷第四一頁至五０頁），此部
    分固堪信為真實；惟上訴人另主張系爭抵押權設定登記係訴外人林阿甘為避免第
    三人就其名下不動產為執行，而與被上訴人通謀虛偽設定者，則為被上訴人所否
    認，並以上開情詞置辯。是系爭抵押權登記是否係被上訴人與訴外人林阿甘通謀
    虛偽而設定？被上訴人抗辯對訴外人林阿甘之二百八十五萬元借款債權是否即為
    系爭抵押權所擔保之債權範圍？關乎上訴人得否代位行使訴外人林阿甘之物上請
    求權，厥為本件首應審究之爭點。
三、按當事人主張有利於己之事實者，就其事實有舉證之責任。民事訴訟法第二百七
    十七條前段定有明文；又按第三人主張表意人與相對人通謀而為虛偽意思表示者
    ，該第三人應負舉證之責者，並經最高法院著有四十八年台上字第二九號判例可
    資參照；本件上訴人主張系爭房地抵押權登記，係被上訴人與訴外人林阿甘通謀
    虛偽設定，雙方間並無該二百萬元抵押債權存在，惟為被上訴人否認，是就本件
    訴訟之舉證責任分配，應由上訴就其主張被上訴人與訴外人林阿甘通謀虛偽設定
    系爭抵押權之事實，負舉證之責。
四、查：
（一）被上訴人抗辯：訴外人林阿甘分數次向伊借款合計共二百八十五萬元，伊每次
      均借予十萬元、二十萬元不等之現金，雙方約定利息為每月一分七，並由林阿
      甘於被上訴人交付現金之同日或其後數日，簽發本票作為借款證明者，業據被
      上訴人於原審提出而為上訴人所不爭之本票八紙附卷可參（原審法院八十九年
      度訴字第一九０八號民事卷第五四頁至第六一頁）。
（二）另系爭房地於八十二年二月四日設定第一順位抵押權予訴外人保證責任台南市
      第七信用合作社，權利價值為本金最高限額二百八十八萬元；於八十七年八月
      十一日設定第二順位抵押權予訴外人陳清雲，權利價值為一百二十萬元；於八
      十九年一月五日設定第三順位抵押權予被上訴人，權利價值二百萬元乙節，此
      有上訴人於本院提出而為兩造所不爭之系爭土地登記謄本（影本）附於本院卷
      第六三頁至七七頁可憑。
（三）至於系爭八紙本票中，發票日為八十八年八月十三日者有二紙，金額分別為三
      十五萬元、五十萬元，合計共為八十五萬元；發票日為八十八年十一月十三日
      者有三紙，金額分別為三十四萬元、三十四萬元及三十二萬元，合計共為一百
      萬元；發票日為八十九年十月十三日者有二紙，金額分別為三十四萬四千元、
      三十五萬元不等，發票日為九十年十二月十三日者為一紙，金額為三十三萬元
      等情，有前開卷附之本票可按；此外被上訴人所有萬泰商業銀行永康分行帳戶
      中，於八十八年六月十一日、十四日分別有以金融卡接續多次提款金額達六萬
      元、七萬元不等；於八十八年八月十三日前數日，即同年八月九日、八月十日
      、八月十一日、八月十二日，分別有以金融卡接續多次提款金額達六萬元、十
      二萬元、十萬元、十二萬元不等，合計共四十萬元之交易資料；於同年八月十
      五日、十六日、二十日接續多次提款金額達十二萬元、十六萬元、十八萬元不
      等；於八十八年十一月十三日前，即同年十月十一日、十月十七日、十月二十
      三日、十月二十五日、十月二十九日、十一月九日、十一月十二日，分別有以
      金融卡接續多次提款金額達六萬元、二十萬元、十二萬元、八萬元、十二萬元
      、十二萬元、八萬元、六萬元，合計共八十四萬元之交易資料乙節，此亦有該
      行於九十一年二月一日，以泰（９１）永康字第二十四號函檢送之存款往來明
      細附卷（本院卷第一四七頁至第一六八頁）可稽。
（四）又證人林阿甘於原審法院九十年一月十二日審理時到場結證：伊有欠被上訴人
      二百八十五萬元，是調會的會款，調會即是伊向被上訴人借他的會錢，再以伊
      的名義借給別人，被上訴人收取利息，系爭抵押權他項權利證明書係被上訴人
      在伊家裡交給伊的等語（原審法院八十九年度訴字第一九０八號民事卷第二九
      頁）；其於本院九十年九月二十八日行準備程序時復到場結證：系爭房地原先
      係伊夫妻共同出錢買的，全部登記給伊，當時購買價錢為一百三十幾萬元。被
      上訴人係伊之互助會員，伊當時是會首，須用錢，伊是用會員名義向被上訴人
      調錢，系爭八紙本票均係伊以互助會名義向被上訴人調現金所簽發。因伊在（
      八十九年）十月十三日當天可以向（其他）會腳收到伊所標示日期的那些錢，
      伊才先向被上訴人調現，在十月十三日伊收到錢後，就會把錢給被上訴人，被
      上訴人不知道我如此做，系爭八紙本票均係伊在本票到期日預計可收到這些錢
      ，而先開本票向被上訴人丙○○調現，將來收到錢，伊即可還給他，當時約定
      每月一分七的利息。（本票這些錢有無給被上訴人？）後來倒會了，票款都沒
      有給他。（發票日是否為開本票的日期？）不是，距離開票當天約有一年多的
      。（發票日是否為當天的日期，到期日為兌現的日期？）對，但前面二張（八
      十九年十月十三日、九十年十二月十三日本票）係伊當天簽發本票，到期日也
      是當天等語明確（本院卷第八一頁、第八三頁）。
（五）再證人即被上訴人之前妻陳清雲於原審法院九十年一月十九日審理時，則到場
      結證：確有承辦本件抵押權設定登記，係林阿甘委託伊辦理，包括抵押金額、
      期間、利息等項目均係依照林阿甘之要求記載，被上訴人之全部證件亦係林阿
      甘交給伊的，伊辦理完後親自交還給林阿甘本人，被上訴人只在林阿甘要求伊
      辦理之前幾天打電話給伊說：因伊與林阿甘有借款債務，這幾天會來找伊辦一
      筆抵押設定等語明確（原審法院八十九年度訴字第一九０八號民事卷第三六頁
      ）。
    綜上，被上訴人抗辯其每次以十萬元至二十萬元不等之款項借予訴外人林阿甘，
    合計共二百八十五萬元，約定利息為每月一分七者，核與證人林阿甘證述借款金
    額及利息利率相符，且有卷附之系爭八紙本票可參，參以被上訴人所有萬泰商業
    銀行永康分行之帳戶中，確有如被上訴人所述，十萬元至二十萬元不等金額之提
    領記錄，堪信被上訴人抗辯其對於訴外人林阿甘確有二百八十五萬元借款債權者
    為真實。雖證人林阿甘於原審及本院行準備程序時到場供證：前開二百八十五萬
    元係伊向被上訴人「調會」而來，與系爭抵押權設定擔保之二百萬元債權無關云
    云，惟證人林阿甘所稱：「調會」一詞，乃係：「預計在本票到期日可收到互助
    會錢，而先開本票向被上訴人丙○○調現，將來收到錢，即可還給他」之意，已
    如前述，核與消費借貸之意義完全相符，即證人林阿甘亦自承：「被上訴人不知
    道我如此做」等語，堪信訴外人林阿甘證述：「調會」一詞，僅係其個人就向被
    上訴人調現借款之事實，所為之用語不同而已，無礙於雙方間借款債權債務關係
    之成立。至於系爭抵押權登記確係由訴外人林阿甘委託代理陳清雲辦理，雖系爭
    抵押權登記擔保之債權額僅為二百萬元，且登記之利息利率僅為月息二厘，然系
    爭房地原由訴外人林阿甘以一百三十餘萬元購得，其後出售予上訴人之價額亦不
    過為五百五十萬元，顯見系爭房地價值非高，其上並已有第一、二順位抵押權之
    設定登記，合計擔保金額高達四百萬餘元，被上訴人所有第三順位抵押權於將來
    得受償之機率微乎其微，被上訴人因之抗辯：因代書陳青雲向被伊表示「設定再
    多也沒有用、因價值沒有麼高」等語，核與情理相符，亦堪憑採，況我國人對於
    不動產物權契約之訂立，每有「公契」與「私契」之分，對於須向登記機關申辦
    登記之內容，常以格式化內容辦理登記，至於當事人間之私權糾紛，則另行約定
    以「私契」為準，此為一般週知事實，乃上訴人僅以系爭抵押權登記內容，就擔
    保債權額為二百萬元，約定利率僅為月息二厘，遠低於前開二百八十五萬元借款
    債務所為之利息約定，率認與經驗法則有違云云，委不足採。徵諸證人陳清雲證
    述：系爭抵押權均係訴外人林阿甘交付證件給伊而委託辦理，被上訴人於辦理前
    幾日亦有電話通知將委託辦理抵押權設定登記者，且訴外人林阿甘及上訴人復未
    提出訴外人林阿甘除上開二百八十五萬元借款債務以外，與被上訴人尚有何金錢
    債務存在等情以觀，堪信被上訴人抗辯：系爭抵押權設定登記之擔保債權範圍，
    即係前開訴外人林阿甘積欠被上訴人之二百八十五萬元借款債務等語，與實情相
    符，應堪肯認。
五、再上訴人主張系爭房地抵押權登記，係被上訴人與訴外人林阿甘通謀虛偽設定，
    不論被上訴人與訴外人林阿甘是否有另筆借款債務，均非系爭抵押權設定登記擔
    保之債權範圍云云，無非係以訴外人林阿甘於原審審理及本院行準備程序時供述
    ：系爭抵押權登記係虛偽者，及系爭抵押權設定登記之他項權利證明書正本現由
    訴外人林阿甘執有中為其論據，惟查：
（一）訴外人林阿甘係系爭房地之出賣人，應依約向上訴人保證買賣之不動產上無抵
      押權設定或債務糾葛者，此有前開兩造所不爭之不動產買賣契約書影本在卷可
      按（原審法院八十九年度補字第二一一號民事卷第十頁），是系爭抵押權設定
      登記苟經判決認定為無效，訴外人林阿甘非惟免除系爭抵押權設定登記之從債
      務，亦且得依約移轉無負擔之系爭房地所有權予上訴人，而免除債務不履行之
      買賣契約責任，核係直接之受益人，對於本件訴訟之成敗，要係利害關係人，
      其所為供證難保無失真之虞，自難僅憑其所為有利於己之證述，逕認為真實。
（二）再系爭抵押權之標的物不動產即安南區○○段三地號、同段三之一地號土地為
      訴外人林阿甘於七十五年十月二十日買賣取得；同段四、四之一地號土地為訴
      外人林阿甘於七十五年十月十四日分割取得；同段五地號土地則為訴外人林阿
      甘於七十五年九月十七日買賣取得，均在七十四年六月三日修正公布民法第一
      千零十七條規定後，取得之不動產所有權，原無遭其夫之債權人以系爭房地推
      定為夫所有，而受牽累遭執行查封拍賣之虞，且依證人林阿甘所陳，既係其夫
      酒醉駕車肇事，訴外人林阿甘依法亦無代夫償付賠償之法律上義務，乃上訴人
      及訴外人林阿甘均陳稱：因訴外人林阿甘之夫劉智敏車禍肇事，訴外人林阿甘
      為免遭牽累而與被上訴人通謀虛偽設定系爭抵押權登記云云，均與事理有違，
      亦難謂合。
    綜上，證人林阿甘於原審及本院行準備程序時，供證辦理系爭抵押權之動機與情
    理不合，已難盡信，參以證人陳清雲供證：系爭抵押權設定登記所需資料均係由
    訴外人林阿甘提供，伊辦理完後親自交還給林阿甘本人等語，與事理相合，堪以
    採信，已如前述，乃林阿甘竟供稱：系爭抵押權他項權利證明書係被上訴人在伊
    家裡交給伊的云云，其供證亦有與事實不符之違誤；至於持有他人書證之原因非
    僅一端，即證人陳清雲亦供證：本件抵押權登記係由訴外人林阿甘持全部證件委
    託辦理者，則證人陳清雲於辦妥登記事宜後，將全部資料返還委託人，亦為事理
    之常，至於訴外人林阿甘係基於何法律關係得以繼續保有系爭抵押權之他項權利
    證明書正本，原無礙於被上訴人得本於系爭抵押權人地位行使其權利，乃上訴人
    僅以訴外人林阿甘執有系爭抵押權他項權利證明書正本之唯一事實，此外別無其
    他積極事證，逕認系爭抵押權係被上訴與訴外人林阿甘所虛偽設定云云，亦嫌率
    斷，同無足採。
六、綜上所述，本件上訴人與訴外人林阿甘間確有二百八十五萬元之借款債務存在，
    且未清償，就系爭抵押權設定之形式以觀，訴外人林阿甘與被上訴人間就系爭抵
    押權所擔保之債權範圍，確係前開二百八十五萬元之借款債權，雙方之意思表示
    已趨一致者，亦如前述，乃上訴人並無其他積極事證，足資證明被上訴人與訴外
    人林阿甘間有何通謀虛偽意思表示之事實，其空言主張系爭抵押權係被上訴人與
    抵押債務人林阿甘為脫免債務而通謀虛偽設定云云，委不足採；本件抵押權設定
    登記既非虛偽，訴外人林阿甘亦積欠被上訴人二百八十五萬元借款債務未償，被
    上訴人本於抵押權人地位行使權利，亦無何侵害上訴人不動產登記請求權可言。
    從而，上訴人主張被上訴人係故意以背於善良風俗之方法，加損害於上訴人對訴
    外人林阿甘之債權，併基於代位之法律關係，代位行使債務人即訴外人林阿甘就
    系爭房地對被上訴人之物上請求權，求為判決如上訴聲明所示，即為無理由，不
    應准許。原審為上訴人敗訴之判決，核無不合。上訴意旨指摘原判決不當，求予
    廢棄改判，為無理由，應予駁回。
七、本件事證已臻明確，兩造其餘攻擊防禦方法及舉證方法與本件判決結果無涉，爰
    不一一論述。
八、據上論結，本件上訴為無理由，依民事訴訟法第四百四十九條第一項、第七十八
    條，判決如主文。
中　　　華　　　民　　　國　　　九十一　　年　　　四　  　月　    九　　日
　　　　　　　　　　　　　　　　　　　臺灣高等法院臺南分院民事第二庭
~B1審判長法官　吳　　志 　 誠
~B2　　　法官　李　　素　　靖
~B3　　　法官　李　　文　　賢
右為正本係照原本作成。
如對本判決上訴，須於判決送達後二十日內向本院提出上訴狀；未表明上訴理由者，
應於上訴後二十日內向本院提出理由書。
中　　　華　　　民　　　國　　　九十一　　年　　　四　　　月　　　十一　日
　　　　　　　　　　　　　　　　　　　　　法院書記官　劉　　清　　洪
